【裁判字號】    89,上易,2307
【裁判日期】    890831
【裁判案由】    詐欺
【裁判全文】
臺灣高等法院臺中分院刑事判決                  八十九年度上易字第二三七號
    上  訴  人
    即  被  告  丙○○
    自  訴  人  乙○○
右上訴人因詐欺案件，不服臺灣臺中地方法院中華民國八十九年八月三十一日第一審
判決（民國八十八年度自緝字第五一六號），提起上訴，並經臺灣臺中地方法院檢察
署檢察官移送併辦（八十九年度偵字第一七七四七號），本院判決如左：
    主  文
上訴駁回。
    事實及理由
一、本案經本院審理結果，認第一審判決認事用法及量刑均無不當，應予維持，並引
    用第一審判決書記載之事實、證據及理由（如附件）。
二、臺灣臺中地方法院檢察署移送併辦之八十九年度偵字第一七七四號案件，即為原
    審已併予審理之南洋公司部分，併此敘明。
三、至於被告所辯「己○○簽發之 KAC-0000000、KAC-0000000、KAC-00000000紙支
    票，面額各一百萬元，向自訴人借用現金，支票上之丙○○背書，係己○○所私
    自填寫」云云，雖該三紙支票之背書，與本院命己○○當庭書寫之「丙○○」三
    字，其筆跡特徵十分類似，反而與被告丙○○本人之簽名不符，堪認係己○○所
    書寫。惟查，被告於本院審理時，亦坦承其於開設該公司時，只出資五十萬元，
    其餘營運所需資金，同居人己○○會想辦法云云，堪認其係欲以借貸之手法處理
    資金問題；而其亦於原審訊問時，就其與己○○於第一次向自訴人乙○○借錢時
    ，有無提供伊父子之不動產權狀為擔保部分，於八十九年一月十二日供稱「有，
    因己○○說要提供不動產抵押借款」；就己○○於第二次出面向乙○○借錢時，
    其是否知情部分，於八十九年六月一日供稱「當時我人在金門，己○○打電話告
    訴我公司缺錢軋票，因那時我與乙○○較熟，才先打電話向乙○○借錢」以被告
    和己○○親密之同居關係，財務完全交由己○○處理，且其亦知悉資金率多須向
    他人借貸，則其應早已授權己○○於簽發支票時，亦代為背書，以向他人借款，
    是該項背書應堪認亦係被告之背書。從而，此一部分，亦難為有利於被告之認定
    。從而，被告之上訴為無理由，應予駁回。
四、據上論斷，應依刑事訴訟法第三百六十八條、第三百七十三條，判決如主文。
本案經檢察官甲○○到庭執行職務。
中      華      民      國    八十九    年      十二    月      二十七  日
                                  臺灣高等法院臺中分院刑事第八庭
                                        審判長法  官  羅  得  村
                                              法  官  古  金  男
                                              法  官  林  輝  煌
右正本證明與原本無異。
不得上訴。
                                              書記官  劉  恒  宏
中      華      民      國    八十九    年      十二    月      二十八  日
                                                                        Ｄ
臺灣臺中地方法院刑事判決                        八十八年度自緝字第五一六號
    自  訴  人  乙○○  男三十六歲（民國○○○年○月○日生）
                        住台中市○○區○○路三段九三巷四二弄二二號一樓
                  居台中市○○路○段三三一號
                        身分證統一編號：Ｒ一二八三七二八六號
    被      告  丙○○  男四十六歲（民國○○○年○月○○○日生）
                        住南投縣鹿谷鄉○○村○○路一八○號
                        身分證統一編號：Ａ一四三四七四七號
右列被告因詐欺案件，經自訴人提起自訴，本院判決如左：
    主  文
丙○○共同連續意圖為自己不法之所有，以詐術使人將本人之物交付，處有期徒刑壹
年貳月。
    事  實
一、丙○○與己○○（已先後經本院判決無罪確定及經台灣台中地方法院檢察署檢察
    官處分不起訴確定）原係同居男女朋友關係，明知其二人並無資力，乃於民國八
    十三年間，共同成立阜鈺工程股份有限公司（下稱阜鈺公司），並登記己○○為
    名義上之負責人，平日由己○○負責處理該公司財務，丙○○則負責對外承接工
    程。乃二人因阜鈺公司營運及資力均不佳，即分向數家地下錢莊以高利借得現金
    供其公司週轉。迨於八十三年六月二十一日，為向東雲股份有限公司（下稱東雲
    公司）承包位於台中市○○路之台中東帝市Ｄ區新建水電工程，復向地下錢莊以
    高利借得現金以繳納新台幣（下同）二百萬元之履約保證金。此後，阜鈺公司之
    財務週轉即一直處於吃緊狀態，雖於八十三年十一月十五日起至八十四年九月二
    十五日止，陸續向東雲公司領得工程款共計一千八百九十八萬三千五百五十元，
    惟均將之用以清償上開積欠地下錢莊之本金、利息或他用。乃二人明知上開工程
    所得尚不敷償還所積欠地下錢莊之債務，已無法如期支付工程款及清償欠款，為
    使阜鈺公司得以繼續營運及籌措資金供該公司週轉，竟共同意圖為自己不法之所
    有或利益，並基於概括之犯意聯絡，隱瞞上開阜鈺公司之財務狀況，先後向下列
    被害人為如下之詐騙行為：
  (一)於八十四年四月間，以連工帶料方式將上開台中東帝市Ｄ區新建水電工程其中之
    消防工程部分發包予不知情之南洋防災企業有限公司（下稱南洋公司），南洋公
    司即按合約進度施工，並於八十四年七月底、八月初，持發票及請款單予己○○
    欲向阜鈺公司請領八十四年七月三十一日以前完工之工程款共一百五十八萬三千
    二百元（材料部分有一筆，係十四萬三千二百元；工資部分有三筆，分別係二十
    八萬二千元、五十六萬四千元、五十九萬四千元），惟己○○一直藉詞延緩；南
    洋公司不知有異，仍繼續施工，再於八十四年八月底、九月初，欲向阜鈺公司請
    領八十四年八月三十一日以前完工之工程款共七十八萬九千八百四十元（材料部
    分有二筆，共係十九萬五千八百四十元，工資部分有一筆，係五十九萬四千元）
    ，始發現丙○○與己○○已逃逸無蹤，才知被騙上開材料（此部分共計價值三十
    三萬九千零四元）及工料（此部分共計價值二百零三萬四千元）。
  (二)己○○、丙○○復於八十四年五月十四日，以邀夥之名義向不知情之乙○○借款
    三百萬元，用以做為工程週轉金，由己○○簽發台中市第六信用合作社帳號第六
    三六之六號阜鈺公司帳戶、面額各為一百萬元、發票日均為八十四年八月十六日
    、皆由丙○○背書之支票三紙及由己○○簽發面額為三百萬元、到期日為八十四
    年八月十六日之本票一紙予乙○○為擔保。乃二人並提供所共有之建物與土地及
    丙○○之子李俊鴻土地之所有權狀予乙○○辦理抵押權設定登記，乙○○信以為
    真，乃將三百萬元借予己○○、丙○○。數日後，乃二人乘乙○○尚未持前開所
    有權狀前往辦理抵押權設定登記之際，推由己○○出面再向乙○○出示「青年貸
    款計劃書」、「東帝市工地請款單」，並謊稱阜鈺公司因辦理銀行工程融資貸款
    ，須提供上開建物及土地所有權狀等相關文件，及另行存入銀行一筆金額，銀行
    放款速度會較快等語，且由己○○簽發台中市第六信用合作社帳號第六三六之六
    號阜鈺公司帳戶、面額為二百六十萬元、發票日為八十四年八月十五日之支票一
    紙予乙○○為擔保。詎借款後，上開本票及支票屆期經提示均遭退票，且己○○
    、丙○○亦避不見面，乙○○始知受騙。
  (三)己○○、丙○○又於八十四年七月中旬，以阜鈺公司亟需資金週轉為由，一起向
    戊○○借款新台幣一百萬元，並約定每月利息三萬元，由己○○、丙○○共同簽
    發面額為七十五萬元、到期日為八十四年七月二十五日之本票一紙，並由己○○
    簽發面額為二十八萬元、到期日為八十四年八月三十一日之本票及台中市第六信
    用合作社帳號第六三六之六號阜鈺公司帳戶、面額為二十八萬元、發票日為八十
    四年八月三十一日、由丙○○背書之支票各一紙予戊○○為擔保，乃二人且出具
    阜鈺公司之公司執照、營利事業登記證表示其公司很大，營運也很好，只是工程
    款尚未撥下，故暫時週轉而已，戊○○信以為真，乃將一百萬元借予己○○、丙○○。詎借款後，上開本票及支票屆期經提示均遭退票，且己○○、丙○○亦避
    不見面，戊○○方知受騙。
二、案經乙○○提起自訴。
    理  由
一、訊據被告丙○○矢口否認有何右揭詐欺之犯行，辯稱：伊與己○○為同居男女朋
    友，伊懂工程，己○○係東海大學會計系畢業，己○○就邀伊開設阜鈺公司，由
    她負責公司內部業務，由伊負責對外招攬工程及管理工地；伊公司有向東雲公司
    承包在復興路的工地，其後由伊出面與南洋公司洽談發包內容，簽約後，南洋公
    司確實有將材料送到工地，伊負責現場監工，南洋公司有開始切割鐵管，進行第
    一期工程，但伊公司不久因週轉不靈倒閉，伊亦於八十四年八月十四日被地下錢
    莊押走，故伊不知道事後南洋公司如何施工；己○○曾說公司缺錢，伊便與己○○一起出面向乙○○借錢，伊雖有在旁邊，但都沒有注意聽，也沒有看到己○○
    拿支票給乙○○之情形，伊並沒有在該支票上背書，也不知道她借這麼多錢，不
    過因己○○說要提供房屋土地設定抵押，伊有提供伊及伊子李俊鴻的不動產權狀
    ，另伊不知道己○○有再第二次向乙○○借錢；又伊對戊○○完全沒有印象，亦
    未簽發本件本票，可能是己○○擅自以伊名義借錢，不過本件伊有在本件支票上
    背書云云。經查右揭事實，業據自訴人乙○○、被害人戊○○及南洋公司之代表
    人丁○○、代理人廖世芳指述綦詳；且同案被告己○○亦供稱：伊當時與丙○○
    同居，一起設立阜鈺公司，平日該公司之帳務由伊經手，工地部分由丙○○負責
    ；因伊與丙○○成立阜鈺公司時，根本沒有資本，乃向地下錢莊借款週轉，通常
    由伊打電話聯絡，但錢莊的人來時，都要與實際負責公司業務的丙○○洽談，丙○○亦有在擔保的票據上簽名，丙○○不可能不知情，後來阜鈺公司欲承包東雲
    公司之工程時，亦再去借高利貸支付履約保證金，簽約後一、二個月要請第一期
    款時，因不順利，故又去借高利貸週轉，因阜鈺公司是剛成立的小公司，沒有銀
    行願意貸款，所以最後伊與丙○○便將東雲公司所付之大部分工程款拿去還高利
    貸等情；復有自訴人乙○○所提出之上開本票影本、支票影本、土地與建物所有
    權狀影本、青年創業計畫書影本、東帝市工地請款單影本、被害人戊○○所提出
    之上開本票影本二紙、支票影本與退票理由單影本、阜鈺公司之經濟部公司執照
    影本與營利事業登記證影本各一紙，及被害人南洋公司所提出之工程合約影本、
    估價單影本、消防給水工程請款辦法影本各一份、請款憑證影本二份、統一發票
影本四紙等在卷可稽。再者，東雲公司係於八十三年六月十一日將位於台中市○○路之台中東帝市Ｄ區新建水電工程發包予阜鈺公司，並自八十三年十一月十五
    日起至八十四年九月二十五日止，陸續給付阜鈺公司工程款共計一千八百九十八
    萬三千五百五十元等情，已經東雲公司之職員連煥雄及陳隆政證述在卷，並有東
    雲公司與阜鈺公司之水電工程契約書影本、東雲公司工程計價表影本、東雲公司
    會計帳務作業系統─工程合約資料明細各一紙及東雲公司應付廠商票據查詢三紙
    附卷足憑。堪認被告與同案被告己○○成立阜鈺公司時，並無資金，而係陸續向
    不同之地下錢莊以高利借得現金供該公司週轉，其後雖有陸續向東雲公司收取上
    千萬元之工程所得，仍不敷償還所積欠地下錢莊之債務，該公司之財務狀況可謂
    左支右絀。其二人竟隱瞞阜鈺公司之財務狀況，仍出示該公司之「青年創業計畫
    書」與「東帝市工地請款單」對外謊稱該公司營運及財務均穩健，陸續向自訴人
    乙○○及被害人戊○○等人借款週轉，及將上開部分工程發包予被害人南洋公司
    施作，其後阜鈺公司有工程所得時，竟將之全數挪作他用，對於自訴人乙○○及
    被害人戊○○、南洋公司之欠款絲毫未作處理；且事後，被告與同案被告己○○
    均未依正常程序了結阜鈺公司之業務，即不告而別，至今亦未能明確交待取自東
    雲公司工程所得之流向，在在顯示其二人當時即有不法所有或得利之意圖，及有
    對於自訴人乙○○及被害人戊○○、南洋公司施用詐術之情事。而被告雖迭辯稱
    其未參與阜鈺公司之財務，無詐欺犯行云云，然觀諸其就成立阜鈺公司之初，其
    出資之金額為何部分，於八十八年九月十七日本院審理時供稱：伊出二十萬元云
    云、於八十九年八月十七日本院審理時改稱：伊出五十萬元云云；就其與己○○
    於第一次向自訴人乙○○借錢時，有無提供伊父子之不動產權狀為擔保部分，於
    八十九年一月十二日本院審理時供稱：有，因己○○說要提供不動產抵押借款云
    云、於八十九年六月一日本院審理時改稱：沒有，伊平常都把伊及伊子之權狀放
    在公司內，不知道己○○為何會拿給乙○○云云；就己○○於第二次出面向乙○○借錢時，其是否知情部分，於八十八年九月十七日本院審理時供稱：伊不知情
    云云、於八十九年六月一日本院審理時改稱：當時伊人在金門，己○○打電話告
    訴伊公司缺錢軋票，因那時伊與乙○○較熟，才由伊先打電話向乙○○借錢云云
    ；就其於八十四年八月間究係逃離公司或被地下錢莊押走部分，於八十八年九月
    十七日本院審理時供稱：阜鈺公司有向東雲公司承包在復興路的工地，但伊公司
    做了一年多，便週轉不靈倒了，伊就到台北工作云云、於八十九年一月二十八日
    時本院審理時改稱：伊於八十四年八月十四日被地下錢莊押走云云；及就其於八
    十四年間離開公司時，南洋公司是否已開始施工部分，於八十九年一月二十八日
    本院審理時供稱：伊於八十四年八月十四日被地下錢莊押走時，南洋公司有將材
    料送至工地，但尚未施作云云、於八十九年六月一日本院審理時改稱：伊有出面
    談合約內容，簽約後，南洋公司確實有將材料送到工地，伊負責現場監工，南洋
    公司有開始切割鐵管，進行第一期工程，但伊於八十四年八月十四日就被地下錢
    莊押走，故不知道事後南洋公司施工之情形云云，所辯均前後紛歧迥異，應係臨
    訟飾卸之詞，尚難遽予採憑。又衡諸被告曾自承：阜鈺公司向東雲公司承包水電
    工程及將其中消防工程發包予南洋公司時，皆係由伊先出面與對方商談，迨要簽
    約時，才邀己○○一起出面，而己○○第一次向乙○○借錢時，伊有在場，伊未
    反駁與己○○是夫妻關係，且伊經常幫阜鈺公司之支票背書等語；而同案被告己○○亦曾自承：伊與丙○○係男女朋友，因他說要開公司，但他的票已被拒絕往
    來，故要伊出面當負責人，伊便去找會計師開立阜鈺公司，自任名義上之負責人
    ，並以該公司名義設立銀行帳戶，平日該公司之帳務由伊經手，工地部分由丙○○負責等語、證人陳麗卿結證稱：渠與己○○認識，當時己○○向渠表示有接到
    一筆水電工程，要找渠投資，因渠沒錢，乃找渠姊夫乙○○投資，己○○便帶丙○○到乙○○家等語；再自訴人戊○○陳稱：係己○○與丙○○一起出面向渠借
    款乙情、自訴人南洋公司之代理人廖世芳陳稱：當時阜鈺公司要發包予南洋公司
    時，都是由丙○○出面談，簽約時，丙○○才與己○○一起出面乙情，可見被告
    於當時應係與同案被告己○○同居，且曾對外自稱為夫妻，並共同經營阜鈺公司
    ，平日由被告負責招攬工程及負責工程之進行，同案被告己○○則負責公司財務
    及金錢調度，二人並時常一起出面借款供公司週轉；另參酌同案被告己○○為大
    學會計系畢業，學歷非低，而被告丙○○（係五十三年次）較同案被告己○○（
    係六十年次）年長有七歲之多，且曾經營過水電工程公司，非無經營水電公司之
    經驗，依據常情，其二人對阜鈺公司之經營及財務情況，應皆瞭若指掌，難認被
    告僅係受僱於同案被告己○○或同案被告己○○係為被告所利用。被告及同案被
    告己○○所辯，均顯係飾卸之詞，不足採信。本件事證明確，被告之犯行洵堪認
    定。
二、核被告詐騙被害人南洋公司之材料及工料部分，所為各係犯刑法第三百三十九條
    第一項之詐欺取財罪及同條第二項之詐欺得利罪，其係以一行為觸犯二罪名，為
    想像競合犯，應從一重之詐欺取財罪處斷；再被告詐騙自訴人乙○○及被害人戊○○部分，所為均係犯同條第一項之詐欺取財罪。被告與同案被告己○○間有犯
    意之連絡及行為之分擔，為共同正犯。又被告先後多次詐欺取財犯行，時間緊接
    ，所犯罪名相同，顯係基於概括之犯意反覆為之，為連續犯，應依法加重其刑。
    自訴人乙○○自訴部分，係於八十四年八月二十四日繫屬於本院，被害人戊○○
    及南洋公司其後分別於八十四年十一月二十二日及八十八年十月二十六日向本院
    提起自訴，雖屬重行起訴，已經本院另行判決不受理，惟該二人自訴部分之事實
    與自訴人乙○○自訴之犯罪事實有連續犯之裁判上一罪關係，應為自訴效力所及
    ，本院自得併予審究，附此敘明。爰審酌被告之素行、犯罪之動機、目的、手段
    、所生之危害、犯後態度及尚未出面與被害人等商談和解事宜等一切情狀，量處
    如主文所示之刑。
據上論斷，應依刑事訴訟法第三百四十三條、第二百九十九條第一項前段，刑法第二
十八條、第三百三十九條第一項、第二項、第五十五條、第五十六條，罰金罰鍰提高
標準條例第一條前段，判決如主文。。
中      華      民      國    八十九    年      八      月    三十一    日
                               臺灣臺中地方法院刑事第六庭
                                   法  官  許  秀  芬
右正本證明與原本無異。
如不服本判決，應於判決送達後十日內向本院提出上訴狀( 應附繕本 )，上訴於臺灣
高等法院臺中分院。
                                        書記官
中      華      民      國    八十九    年      零      月      零      日
附錄論罪法條：
刑法第三百三十九條第一項、第二項


司法院資訊處製作；財團法人民間司法改革基金會備份。
